臺灣屏東地方法院民事判決　　九十年度重訴字第一六七號
　　原　　　告　乙○○○
　　　　　　　　丁○○
　　　　　　　　辛○○○
　　　　　　　　壬○○○
　　　　　　　　己○○
　　原　　　告　戊○○
　　被　　　告　癸○○
　　被　　　告　子○○
　　訴訟代理人　甲○○
　　被　　　告　庚○○
　　　　　　　　丙○○
右當事人間請求塗銷抵押權登記事件，本院判決如左：
    主      文
原告之訴駁回。
訴訟費用由原告連帶負擔。
    事      實
甲、原告方面：
一、原告乙○○○、辛○○○、壬○○○、丁○○及己○○部分：
  (一)聲明：1.被告癸○○就坐落屏東縣長治鄉○○段八八九地號土地，經屏東縣屏東
    地政事務所於民國八十四年三月六日以屏東字第○六○八○號收件，於同年月七
    日所為擔保債權額新台幣（下同）四百萬元之抵押權設定登記應予塗銷。2.被告
    子○○就坐落屏東縣長治鄉○○段八六○、八六一、八六五、八六六、八六九、
    八七○及八八九等地號土地，經屏東縣屏東地政事務所於八十四年三月十日以屏
    東字第○六七二六號收件，於同年月十一日所為共同擔保債權額一百四十四萬元
    之抵押權設定登記應予塗銷。3.被告丙○○就坐落屏東縣長治鄉○○段八六○、
    八六一、八六五、八六六、八六九、八七○等地號土地，經屏東縣屏東地政事務
    所於八十四年四月十八日以屏東字第一○九四五號收件，於同年月二十日所為共
    同擔保債權額八十萬元之抵押權設定登記應予塗銷。4.被告庚○○就坐落屏東縣
    長治鄉○○段八七三、八七三之一、八七四、八七六、八七七、八七七之一及八
    八九等地號土地，經屏東縣屏東地政事務所於八十四年四月十二日以屏東字第一
    ○二四四號收件，於同年月二十日所為共同擔保債權額六十萬元之抵押權設定登
    記應予塗銷。
  (二)陳述：
  1.緣前揭聲明所列土地，除八八九地號土地所有權應有部分為九分之一外，其餘各
    筆土地應有部分均為五分之一（下稱系爭土地），原屬原告之父邱耀光所有，而
    邱耀光於八十四年六月十四日死亡後，系爭土地乃由原告與原告之兄弟邱聰麟共
    同繼承，嗣邱聰麟於八十七年二月二十三日死亡後，系爭土地乃由原告與訴外人
    即邱聰麟之繼承人邱鄭聰敏、邱鑑燮、邱鑑煥與邱鑑畦公同共有，並已辦妥公同
    共有登記。詎邱鑑燮竟趁邱耀光病住重之際勾串被告，就系爭土地虛偽設定抵押
    權，原告為此曾向台灣屏東地方法院檢察署對被告癸○○與訴外人邱鑑燮、邱鑑
    煥提出偽造文書等刑事告訴。又原告於提起本件訴訟前，曾以存證信函請系爭土
    地其餘公同共有人即邱鄭聰敏、邱鑑燮、邱鑑煥與邱鑑畦共同提起本件訴訟，惟
    渠等置之不理，是認原告事實上無法得到渠等同意提起本件訴訟，從而，渠等雖
    未同列本件訴訟之原告，本件訴訟亦無當事人不適格之問題。
  2.邱耀光生活單純，並非生意人，自無向他人借款之必要，亦未曾向他人借款，其
    於過世前二十年即無工作而由子女扶養，且於八十二年間因骨髓纖維化、白血病
    、氣喘、消化道出血、胃出血、血便等症致身體狀況急速惡化，並於八十三年七
    月發生下肢行動不便症，其看診及送醫均由原告丁○○與壬○○○負責輪流照顧
    及雇車接送，至醫藥費乃由原告（其中原告戊○○因長期居住日本除外）及邱聰
    麟平均分擔之，且邱耀光自八十三年一月十日起至八十四年四月二十六日止曾多
    次緊急送入台灣省立屏東醫院診治與住院。而邱耀光於八十四年間已是高齡八十
    六歲之垂危老人，並自八十二年間起進出各大醫院無數次，其本身有農保並有原
    告丁○○與壬○○○輪流照顧及雇車接送，且其重病在身從未出門，亦無向他人
    借款之必要，詎與邱耀光同住之邱聰麟一房竟圖獨享遺產利益，乃由邱鑑燮推其
    父母邱聰麟與邱鄭聰敏、其前妻徐鈴（於八十六年二月一日離婚）與其弟邱鑑畦
    等人，持邱鑑燮所盜刻「邱耀光」印章與偽造「邱耀光」委任書，分赴戶政事務
    所請領「邱耀光」印鑑證明，並與被告勾串，分別就系爭土地辦理如聲明所示抵
    押權登記。查戶政事務所人員已證實代領印鑑證明之人曾稱因邱耀光病重，而由
    渠等代為申領，且台灣高等法院高雄分院於八十八年度上字第四一號被告鄭素珍
    請求清償借款事件審理中，曾囑託憲兵學校對印章進行鑑定，經該校所提出鑑定
    結果表示確屬偽造，而被告鐘萬鴻、丙○○與庚○○三人就系爭土地之抵押權設
    定日期乃在此之後，足認渠等亦係由邱鑑燮提供偽造印鑑而申請相關文件及辦理
    抵押權登記。綜上所述，足認被告之債權並不存在，且其就系爭土地所為抵押權
    設定登記亦未經邱耀光提供真正印章辦理之，應屬無效，其抵押權登記乃屬虛偽
    。
  3.邱耀光未向被告借款，亦未收受被告所交付任何借款，且與邱耀光同住之邱聰麟
    與邱鄭聰敏於鈞院八十七年度訴字第一四八號被告癸○○請求清償借款事件審理
    中曾到庭陳稱，邱聰麟陳稱：「否認原告（指本件被告癸○○）之言，當時被告
    之父已在醫院，不可能借錢」等語，邱鄭聰敏陳稱：「邱耀光是我公公，當時已
    經很老了，不可能向原告借錢」等語，參以邱鑑煥於該事件審理中亦曾向鈞院提
    出書狀記載：「．．．先祖父（指邱耀光）於八十四年初因病住院，以鼻胃管灌
    食，包紙尿褲，生活已無自理能力，且意識不甚清楚，如何有能力向其借款。．
    ．．而在其去世後，家人也未發現大筆金額之往來記載」等語，足認被告與邱耀
    光間並未成立消費借貸法律關係，而被告竟以不實資料辦理抵押權登記，其債權
    及物權行為均屬無效，被告之系爭土地抵押權登記，乃屬無法律上原因而受有利
    益，爰依民法第一百七十九條規定請求被告塗銷系爭土地抵押權登記；又被告就
    系爭土地所為抵押權設定行為既屬無效，且此等抵押權登記對原告之系爭土地所
    有權作用所有妨害，爰依民法第七百六十七條、第八百二十一條與第八百二十八
    條之排除侵害規定請求被告塗銷系爭土地抵押權登記；又被告明知邱耀光未出面
    借款，竟以故意或過失取得不實「邱耀光」印鑑與印鑑證明等資料並辦理抵押權
    登記，其所為抵押權登記對邱耀光及其繼承人即原告乃屬侵權行為，爰依民法第
    一百八十四條第一項規定請求被告塗銷系爭土地抵押權登記，上開數項請求權為
    客觀選擇合併。
  (三)對被告抗辯所為陳述：
  1.被告癸○○於前揭清償借款事件審理中偽稱「是邱耀光在其長孫邱鑑燮之公司向
    我借的」等語，復於偵訊中自認「我從來沒有見過邱耀光本人，是邱耀光向我借
    錢的，他本人亦在場，我借給邱耀光的錢，是事後邱鑑燮帶邱耀光去屏東高企領
    」等語，再於本件訴訟改稱：「我從來沒見過邱耀光本人．．．借據也是代書拿
    給我的，我從來沒有見過邱家的人．．．我都是將錢匯入代書黃鶯韻的戶頭」等
    語，其前後陳述相互矛盾，若以本件訴訟所為陳述為真，則被告癸○○與邱耀光
    間不具訂立消費借貸契約之合意；又被告癸○○於本件訴訟自承「借錢的事是黃
    鶯韻與我接洽，先扣掉三十萬元利息，黃鶯韻有拿收據給我」云云，足認被告癸
    ○○與邱耀光間不具訂立消費借貸契約之合意，且被告癸○○自承其將借款自鄭
    龍琴帳戶匯出交與黃鶯韻，並非自其本身帳戶匯出，亦非交與邱耀光，況被告癸
    ○○僅匯出三百七十萬元，提出二張支票金額合計三百六十萬元，其中面額五十
    萬元支票一張係由朱俊彬背書兌領，而面額三百萬元支票一張由邱鑑燮背書兌領
    ，均非由邱耀光簽名兌領，被告癸○○自不得對邱耀光主張三百六十萬元之借款
    及抵押權；又台灣高等法院高雄分院八十八年度上字第四一號民事判決認定被告
    癸○○所提出借據與抵押權設定契約書上「邱耀光」簽名不符，及其抵押權登記
    所使用印鑑證明上印文與戶政事務所留存印鑑卡上印文不符之事實，及徐鈴已自
    承印章為邱鑑燮所交付乙節，足認邱耀光並未同意借款，而用以申請印鑑證明之
    印章乃邱鑑燮盜刻，被告癸○○自邱鑑燮取得不實資料辦理抵押權登記，應屬無
    效，且參照台灣高等法院高雄分院八十八年度上字第四一號民事判決內容，足認
    被告癸○○與黃鶯韻於前揭清償借款事件與刑事案件中，就借款之關係人、領款
    人、地點、領款、付款、借款用途等項，所為陳述相互矛盾；又被告癸○○之抵
    押權為第四順位，系爭八八九地號土地於八十三年間每平方公尺公告現值七千二
    百元，以該土地所有權應有部分九分之一之第四順位抵押權擔保債權四百萬元，
    乃與一般交易習慣不符。
  2.被告癸○○於鈞院九十年度訴字第一六七號偽造文書等刑事案件九十年七月十六
    日訊問期日陳稱：「我確實有借錢與邱耀光，是匯款三百七十萬元（已扣利息三
    十萬元）」等語，與證人黃鶯韻於本件訴訟九十年十月三十一日言詞辯論期日證
    稱：「當天我一共領三百一十萬元現金與邱鑑燮．．．隔天我再交一張五十萬元
    支票給邱鑑燮」等語，渠等陳述就金額及究否為現金等情均有矛盾；又被告癸○
    ○就借款如何經手陳述不一，其於台灣屏東地方法院檢察署八十四年度偵字第五
    六八○號原告戊○○對邱聰麟與邱鑑燮提出背信刑事告訴的偵查案件八十四年九
    月十八日訊問期日陳稱：「四百萬元是我領出來之後交給黃鶯韻處理」等語，復
    於前揭清償借款事件審理中陳稱「．．．他本人亦在場，是邱鑑燮之妻帶邱耀光
    去簽借據，借據是邱耀光本人簽名的，當時有證人黃鶯韻及第一、二順位抵押債
    權人之代書亦在場．．．我借給邱耀光的錢，是事後由邱鑑燮帶邱耀光去屏東高
    企領錢的，邱耀光還有在支票上簽名，當初這筆錢是由我電匯給黃鶯韻，再由黃
    鶯韻開銀行支票，再由邱鑑燮帶邱耀光至銀行領錢」等語，又於台灣屏東地方法
    院檢察署八十六年度偵續字第三七號邱鑑燮與徐鈴偽造文書偵查案件八十八年六
    月十七日訊問期日陳稱：「（問有無看過邱耀光及被告即邱鑑燮）無，均是代書
    在處理」等語，再於台灣屏東地方法院檢察署八十九年度偵字第二二九號原告等
    人對邱鑑燮、邱鑑煥、徐鈴、癸○○與黃鶯韻提出偽造文書刑事告訴的偵查案件
    八十九年一月二十日訊問期日陳稱：「我是透過代書借前與邱耀光，我把錢匯與
    黃鶯韻，她再與邱耀光去領錢，我從頭到尾均未見過邱耀光本人，我均委託代書
    辦理」等語，末於鈞院九十年度訴字第一六七號偽造文書等刑事案件九十年七月
    十六日訊問期日陳稱：「（問有無見過邱耀光）沒有，是黃鶯韻來向我父親接洽
    的」等語，惟邱鑑燮於八十六年度偵續字第三七號偵查案件八十九年一月二十日
    訊問期日陳稱：「癸○○部分，是我爺爺向她借錢，他們交給我爺爺錢，我爺爺
    再轉交給我」等語；又被告癸○○就借錢或交錢地點陳述不一，其於前揭清償借
    款事件中先陳稱：「當時邱耀光向我借款時是在代書那裡簽的字，有代書黃鶯韻
    」等語，復改稱：「是邱耀光在其長孫邱鑑燮之公司向我借的，是邱耀光向我借
    錢的」等語；又被告癸○○對借錢目的陳述不一，其於前揭清償借款事件中先陳
    稱：「邱耀光向我借錢，是為了還前二胎抵押權」等語，惟邱鑑燮於八十六年度
    偵續字第三七號偵查案件八十八年六月十七日訊問期日陳稱：「錢是我祖父借的
    ，要交給我作生意，我當時開仲介公司」等語，及徐鈴於台灣屏東地方法院檢察
    署八十五年度偵緝字第六三號邱鑑燮背書偵查案件八十五年六月二十六日訊問期
    日陳稱：「公司週轉，當時公司經營很困難」等語。
  3.證人黃鶯韻於八十四年度偵字第五六八○號偵查案件八十四年九月十八日訊問期
    陳稱：「（問四百萬元如何交付邱耀光與邱鑑燮）於八十四年三月七日中午十二
    時三十分許．．．我們約前手債權人一起過去，然後我叫邱耀光與邱鑑燮二人簽
    契約及借據上簽名後，我將現金交給他們二人去處理」等語，復於於八十六年度
    偵緝字第三七號偵查案件八十九年三月十七日訊問期日陳稱：「我們是第三胎，
    借錢之前就有第一、二胎，是邱鑑燮提供資料給我們．．．當時是要借四百萬元
    ，金主拿出三百十七萬元，有先扣除三十萬元，交錢地點是屏東市○○街邱鑑燮
    開設公司地點，邱耀光有在場簽名．．．當時還有前面一胎代書均在現場」等語
    ，其所述地點與被告癸○○所述地點不同，邱耀光自始未出面；又證人黃鶯韻於
    八十九年度偵字第二二九號偵查案件八十九年五月十七日訊問期日陳稱：「借錢
    在付款簽約當日見過他本人，他也有簽名。（問癸○○見過邱耀光）是，可以確
    定。在高雄中小企銀屏東分行，我有簽三百一十萬元及五十萬元支票交給邱鑑燮
    去處理，當時我去把錢領出來，付前面三胎，三百一十萬元是一次領出，五十萬
    元也已經被領走」等語，足認其所稱支票面額與被告癸○○匯款金額不符，且其
    前後陳述現金與支票不符，而究交與邱鑑燮或前面一胎代書亦相互矛盾；又證人
    黃鶯韻於前揭清償借款事件陳稱：「簽借據當天在華正路連帶債務人邱鑑燮之房
    屋仲介事務所借的，當時邱耀光在場．．．原告（指本件被告癸○○）要求辦理
    第一順位抵押權，邱鑑燮同意．．．辦好以後就在八十四年三月七日當天由我代
    理原告在邱鑑燮之事務所，邱鑑燮將前三順位抵押權人之代理人找來，並將邱耀
    光本人請來，大家一起協商，由前三順位塗銷抵押權資料提供出來，邱耀光在借
    據及抵押權設定書上簽名，當場我有向邱耀光說明借貸之金額，借貸的錢是要還
    給前三順位的抵押權人後，再由邱耀光簽名．．．我將本件借款四百萬元交給邱
    鑑燮，邱鑑燮才當場將錢還給前三順位抵押權人，我是與邱鑑燮在他事務所附近
    之高雄企銀領出四百萬元的」等語，復於八十九年度偵字第二二九號偵查案件八
    十九年五月十七日訊問期日陳稱：「（問癸○○見過邱耀光）是，可以確定」等
    語，足見被告癸○○自始矇騙法院；又證人黃鶯韻於鈞院九十年度訴字第一六七
    號刑事案件九十年七月十六日訊問期陳稱：「借錢是由邱鑑燮出面，要我找金主
    並由我處理」等語，足認借款人係邱鑑燮，與邱耀光無涉；又證人黃鶯韻於本件
    訴訟九十年十月三十一日言詞辯論期日證稱：「是邱耀光提供財產給邱鑑燮借款
    去清償第一、二、三順位抵押權，辦好第四順位抵押權後我要去交錢．．．當時
    第一、二、三順位的代書在那裡，是一個男生；後來我就與邱鑑燮去附近的銀行
    領錢，我將錢交給邱鑑燮，邱鑑燮就當場算給第一二三順位的代書，當時我領錢
    之後，我當時只看到邱鑑燮將錢交給那個男性代書。（問證人為何設定第、二、
    三順位，只有看到一個代書）我不知道，當時現場我只有看到一位代書。當天我
    一共領了三百一十萬元現金給邱鑑燮．．．隔天我再交一張支票給邱鑑燮... 我
    是先拿到邱鑑燮交給我設定第四順位的文件，包括所有權狀、印鑑證明、戶口名
    簿，設定之後我就去領錢給邱鑑燮，邱鑑燮就將錢交給珠俊斌」等語，其原稱把
    前三順位代書找來，又改稱把前一順位代書找來處理，其證詞相互矛盾，且其稱
    僅有為一位代書如何代理受領合計七百四十萬元之抵押債權人，又三百一十萬元
    及五十萬元支票二張，各由朱俊斌及邱鑑燮背書兌領，並非由黃鶯韻領出現金交
    付，足認黃鶯韻之證詞不實，況黃鶯韻與被告癸○○歷次說詞，從未提及與何人
    洽談利息，且被告癸○○從未與邱耀光見面，何以睹定預扣利息三十萬元，顯見
    其係借款與黃鶯韻，並非借款與邱耀光。
  4.被告子○○之抵押權設定登記僅於八十四年三月十日送件並於翌日完成登記，並
    無其訴訟代理人即代書甲○○所言於同年二月二十幾日及同年三月二十一日的二
    次設定登記資料，如曾於同年二月二十一日設定登記完畢，則其順位應先於訴外
    人鍾林松英之抵押權；又被告子○○之抵押權登記的複代理人係邱鑑燮，債權人
    何以願委託債務人之孫子女辦理登記，此有違社會經驗法則，此乃邱鑑燮勾串被
    告盜領資料辦理抵押權登記之事證，且此次登記所用印鑑證明係徐鈴於八十四年
    三月一日偽造申領，其印文與被告癸○○之抵押權設定登記所用印鑑證明的印文
    相同，而被告癸○○所用印鑑證明的印文經鑑定與戶政事務所存留印鑑卡上印文
    不符，足認其用印文亦屬不實；又被告子○○自承面額十三萬元本票一張非邱耀
    光本人當場簽發，且其所提出二張本票的日期與其所主張之日期不符，而該本票
    上發票人「邱耀光」簽名、面額與地址等，經核應屬同一人筆跡無疑，其資料既
    均與邱鑑燮接洽處理，則該二張本票應屬邱鑑燮偽造無疑；又被告子○○自承「
    拿一百四十一萬元給甲○○，後來甲○○拿了三十萬元給我，還拿了二張本票」
    ，此與抵押權設定登記擔保金額一百四十四萬元不符，且邱耀光之郵局帳戶並無
    此二筆金額入帳；又被告子○○曾打電話向原告訴訟代理人表示願以標的金額三
    成解決等語，雖其事後辯稱因屬第二順位之故云云，惟其後尚有第三順位，其債
    權若係真正，豈會甘心血本無歸，其必係與邱鑑燮勾串，如今發現邱鑑燮已在監
    無法清償，才思多少撈一點回來。
  5.被告子○○於八十四年偵字第五六八○號偵查案件八十四年九月十八日訊問期日
    陳稱：「（問借多少給邱鑑燮）一百三十三萬元。（錢如何交付）領現金交給不
    英昭。（問有無與邱耀光見面）沒有」等語，復於於八十六年度偵緝字第三七號
    偵查案件八十八年六月十七日訊問期日陳稱：「（問邱耀光是否於八十四年三月
    十日向你借款一百四十萬元）有的，（問你有無與邱耀光出面處理）無，均是甲
    ○○做仲介處理，我並未見過邱耀光」等語，而被告子○○之訴訟代理人甲○○
    於八十四年偵字第五六八○號偵查案件八十四年九月十八日訊問期日陳稱：「有
    ，我是到長治鄉○○路五六八號處找他是否要借這筆錢，之後就將印鑑證明、身
    分證、印章交給我，時間是八十四年三月十一日」等語，其二者說詞日期已有矛
    盾，且邱耀光並未將印章等交與甲○○，因該印鑑證明及戶籍謄本非邱耀光申領
    而係由邱鑑燮家人申請，此等資料顯為邱鑑燮所交付，被告子○○顯將錢放在甲
    ○○所經營地下錢莊生息，否則其何以從未與邱耀光談到利息的金額及交付方式
    。
  6.甲○○於本件訴訟審理時陳稱：「當時是一位已經過世二年邱老先生來找我，第
    一次是八十四年二月二十幾號時說是有土地要借款，說是邱耀光要借款... 」等
    語，此乃託死者名義無從查證，足認邱耀光本人並未向其借款；又甲○○於本件
    訴訟審理中陳稱：「我說好，土地所有權狀及印鑑證明是邱鑑燮拿給我的」等語
    ，此與偵查中陳稱邱耀光本人交付乙節矛盾；又甲○○於本件訴訟審理中陳稱：
    「在八十四年二月二十一日大約晚上六點多，我就拿現金一百四十一萬元去邱耀
    光的長治鄉老家... 而我是將現金交給邱耀光」等語，惟被告子○○於刑事案件
    陳稱僅交付甲○○一百三十三萬元，甲○○何以未扣介紹費用、代辦費，反而多
    付七萬元；又甲○○於本件訴訟審理中陳稱：「八十四年三月二十一日邱耀光跟
    邱鑑燮一起在邱鑑燮的超越房屋拿現金三十萬元給我，我把一百五十萬元本票還
    給他，然後就變更將抵押權設定一百二十萬元，而在八十四年三月十八日或十九
    日左右，在邱鑑燮的超越房屋跟邱耀光一起拿所有權狀及印鑑給我的」等語，查
    三月十八日、十九日既然尚未還款三十萬元，甲○○何以願改設定一百二十萬元
    抵押權，且於三月二十一日僅還三十萬元，甲○○何以願意返還本票，又甲○○
    所提出本票發票日係三月十三日，顯與十八日、十九日、二十一日設定及放款日
    期矛盾；又甲○○於本件訴訟審理中陳稱：「在八十四年三月二十一日左右，我
    設定完之後，我又去超越房屋，．．．而十三萬元的本票，是後來邱鑑燮拿來給
    我的」等語，查民間借款當天交易清楚，二十一日未簽發本票，甲○○何以願收
    受與借款金額不符之本票及並非由邱耀光當面簽發面額十三萬元之本票，足認邱
    鑑燮才是借款人，且於三月二十一日抵押權登記完畢，何以邱耀光會在三月二十
    三日簽發本票交與甲○○，此與民間借貸習慣相違；又甲○○所提出二張本票上
    「邱耀光」簽名顯與邱鑑燮於八十六年度偵字第三七號偵查案件中所書寫筆跡相
    符，足認此二張本票為邱鑑燮所偽造，另印章部分，與邱鑑燮提供徐鈴請領印鑑
    證明所用印文相同，於前揭清償借款事件經台灣高等法案高雄分院囑託憲兵學校
    鑑定，其鑑定結果表示與戶政事務所留存印鑑卡上印文不符，又發票日期與甲○
    ○陳稱借款與放款不符，故此二張本票為甲○○與邱鑑燮共謀偽造。
  7.被告庚○○於九十年八月一日言詞辯論期日自承「是代書陳和章來跟我講說邱耀
    光要借錢，我是將錢借給陳和章，設定也是他辦的，我沒有見過邱耀光，我拿五
    十五萬給陳和章代書」等語，被告自承其與邱耀光間不具訂立消費借貸契約之合
    意，亦未交付借款與邱耀光，被告庚○○將借款交與陳和章，對邱耀光不生效力
    ，被告庚○○之抵押權登記無效；又被告庚○○於九十年五月二十六日回函稱「
    本人於民國八十四年初曾親自與陳和章及邱鑑燮君至省立屏東醫院查核邱耀光．
    ．．設定貸款六十萬元與其孫子邱鑑燮君周轉使用．．．」等語，今則辯稱其未
    去過醫院、未見過邱耀光，錢及設定均委諸陳合章代書云云，其前後陳述顯然相
    互矛盾；又被告庚○○所舉證人陳和章之證詞不實，惟其證詞已顯示借款人係邱
    鑑燮，且陳和章證稱邱耀光之所有權狀、身分證係邱鑑燮所盜取交付，至其證稱
    曾到醫院問邱耀光本人云云，實屬杜撰，因邱耀光住院期間係由原告丁○○與壬
    ○○○輪流看顧，渠等從未見過陳和章，又陳和章既不懂邱耀光所言客家話，則
    邱耀光躺在病榻上根本聽不懂任何話語，焉會點頭，邱耀光點頭就係同意辦理被
    告庚○○之抵押權登記，或其是其他意思，被告庚○○無法證明其與邱耀光間具
    訂立消費借貸契約之合意，況依陳和章所言邱耀光已病重住院，且系爭土地已設
    定第一、二順位抵押權，則邱耀光一位已病重之老人何需再三借款，且何以非邱
    耀光本人出面拿權狀資料與被告庚○○；又被告庚○○所使用八十四年二月十四
    日印鑑證明應係邱鑑燮盜領盜用，被告庚○○之抵押權設定登記在被告子○○之
    抵押權設定登記（同年三月十一日）之後，所使用印鑑證明係徐鈴於同年三月一
    日申領，豈有設定在後主反而持更早之印鑑證明，足認其未的邱耀光同意，否則
    何以未重新申領印鑑證明，被告庚○○之抵押權設定登記不實，應屬無效；又被
    告庚○○所提借據上並非邱耀光本人簽章，由其筆跡型式觀應與邱鑑燮之筆跡相
    同，且陳合章證稱：「我設定好之後，將錢交給邱鑑燮，邱鑑燮才將本票及借據
    交給我」等語，足認借據上「邱耀光」三字為邱鑑燮所偽造，且被告庚○○所提
    收據、本票上均僅見邱鑑燮簽名及蓋章，並無邱耀光簽名，而「邱耀光」印為與
    被告癸○○請求清償借款事件之印文相同，被告癸○○所用印文業經鑑定與戶政
    事務所留存印鑑卡上印文不符；又既為一般抵押權設定何需簽立「不動產買賣切
    結書」。
  8.被告庚○○於八十四年偵字第五六八○號偵查案件八十四年九月十八日訊問期日
    陳稱：「（問是否有借前六十萬元交給邱鑑燮）是的，當天是一個吳代書帶他來
    說要借錢，我就將錢以郵局劃撥到代書帳戶內。（問有無劃撥單）有另日補呈。
    邱鑑燮有帶我到醫院見邱耀光，他親口答應要以土地設定抵押」等語，惟被告庚
    ○○未於偵審中提出劃撥單，復於本件訴訟九十年八月一日言詞辯論期日陳稱：
    「是代書陳和章來跟我說邱耀光要借錢，我將錢交給陳和章，設定是他辦的，我
    沒有見過邱耀光」等語，又於九十年五月二十六日回函陳稱：「本人於八十四年
    初曾親自與陳和章及邱鑑燮至省立醫院查核邱耀光」等語，足認其前後陳述矛盾
    ；又被告庚○○於本件訴訟九十年八月二十二日言詞辯論期日陳稱：「我是借給
    邱耀光六十萬元，但我拿了五十五萬元給代書陳和章，因為先扣掉了四萬五千元
    利息」等與，其先稱錢是借給邱鑑燮，復改稱借給邱耀光，又先稱自其郵局帳戶
    將錢劃撥入吳代書帳戶，復改稱將現金交與陳代書，其前後陳述相互矛盾；又被
    告庚○○於本件訴訟九十年十月三十一日言詞辯論期日陳稱：「我是拿前五十五
    萬五千元給陳和章，因為扣掉三個月利息。錢是我標會標到得，我已經無法拿出
    標會之證據，因為已經結束多年，會首也已經死亡」等語，足認金額、對象與付
    款方式，與其於偵查中陳稱自其郵局帳戶將錢劃撥入吳代書帳戶乙節相互矛盾，
    且其於偵查中無法提出劃撥單以實其說，於本件訴訟亦無法提出來源證明，益見
    其陳述不實；又被告庚○○所提出本票、借款契約書上「立借款契約書人」、「
    附註事項」與「即債務人」等欄位，及不動產買賣切結書上「甲方」、「面晤確
    認簽章」等欄位均未見邱耀光之簽名，而被告庚○○所提借據上「邱耀光」字跡
    經核與邱鑑燮於八十六年偵續字第三七號偵查案件中簽名字跡相符，顯為邱鑑燮
    偽造簽名；又被告庚○○之抵押權設定契約書上不具邱耀光簽名，至蓋章部分吳
    明桂已自承為其所盜蓋，足認被告庚○○並非借款與邱耀光，充其量僅係借款與
    邱鑑燮，其與邱耀光見不具借貸及設定抵押權之合意，且其曾自承前非交與邱耀
    光。
  9.代書吳明桂於八十四年偵字第五六八○號偵查案件八十四年九月十八日訊問期日
    陳稱：「（問邱鑑燮是否有透過你巷庚○○借款六十萬元）有。我要付款給邱鑑
    燮時．．．本票就由邱鑑燮代簽，他將印鑑章交給我蓋」等語，足認邱耀光並未
    同意借款；又吳明桂在偵查中陳述曾提及「邱耀光當時在屏東醫院，我過去找他
    時正好在注點滴。他說要邱鑑燮按時繳利付利息」等語，已證實邱耀光當時確實
    病重急救中，根本無法向被告庚○○借款，而其提及借款與按時付款者均為邱鑑
    燮，足認邱耀光無借款之意。
  10.被告丙○○於八十四年偵字第五六八○號偵查案件八十四年九月十八日訊問期日
    陳稱：「（問八十萬元如何交付）交給邱鑑燮。（問有無與邱耀光接觸）沒有」
    等語，已坦承與邱鑑燮洽談借款，並非與邱耀光；又被告丙○○於本件訴訟九十
    年八月一日言詞辯論期日陳稱：「是一為姓邱的四、五十歲人，他是賣房子的，
    他來說因為他阿公生病需要用錢，所以他阿公要他拿所有權狀來借錢」等語，並
    提出邱鑑燮簽發本票三張，復於九十年八月二十二日言詞辯論期日陳稱：「我沒
    見過邱耀光，是邱鑑燮說他爺爺病了，要向我借錢，我借了八十萬元給他，簽本
    票的人就是向我借錢的人，邱耀光的所有權狀是邱鑑燮拿給我的」等語，又九十
    年十月三十一日言詞辯論期日陳稱：「我是交給邱鑑燮八十萬元，他說他阿公生
    病需要用錢，我的錢是從農會我的帳戶領出來的」等語，綜上所述，足認與被告
    丙○○洽談借款與交錢者均為邱鑑燮，借款人應為曾開設房屋仲介之邱鑑燮，且
    所提三張本票上並無「邱耀光」，其上簽章均為邱鑑燮，從而，被告丙○○與邱
    耀光間不具訂立消費借貸契約之合意，其借款亦非交與邱耀光，其抵押權設定登
    記亦屬無效；又被告丙○○既是與邱鑑燮接洽，且其抵押權設定登記日期在被告
    癸○○之後，則其所取得印鑑證明亦係邱鑑燮盜刻不實印文所出具，被告癸○○
    所用印鑑證明之印文業經鑑定為不實；又被告丙○○所提存款對帳單上所載提款
    日期與其主張借款日期不符。
  11.系爭土地之第一順位抵押權人為宋富祥，其權利價值為二百四十萬元，而第二順
    位抵押權人為巫冏陽，其權利價值為三百五十萬元，又第三順位抵押權人為鍾林
    松英，其權利價值為一百五十萬元，三者合計七百四十萬元，被告癸○○僅付三
    百七十萬元顯無法付清前三順位抵押權，且鍾林松英如僅受償三十萬元，其何以
    願塗銷其抵押權登記，再改辦子○○一百二十萬元之後順序抵押權登記；再由支
    票背書僅得認朱俊斌於八十四年三月八日背書受領五十萬元，而邱鑑燮受領三百
    一十萬元，並無證據證明邱鑑燮已將款項付與前三順位抵押權人，此與被告癸○
    ○及黃鶯韻稱其已於三月七日即已付款云云，乃屬不符；又黃鶯韻縱能證明確實
    分別付款三百一十萬元及五十萬元與邱鑑燮及朱俊斌，亦非付款邱耀光，顯見渠
    等與邱鑑燮勾串詐財，否則其何以未將支票指名受款人邱耀光，尤有甚者，邱耀
    光已屆八十六歲高齡且重病在身，更從未向他人借款，何以短期同意辦理宋富祥
    等三人七百三十萬元借款，再向癸○○、子○○、丙○○、庚○○等四人高達六
    百六十萬元之抵押權登記，而其帳戶卻從無此款項，況被告之抵押權登記所用印
    鑑證明等資料均係邱鑑燮家人所偽造請領，此實為邱鑑燮擅自偽造資料，並勾串
    各被告詐財所為；又代理宋富祥辦理抵押權登記的土地代書為官淑萍，代理巫冏
    陽辦理抵押權登記的土地代書為陳騰琮，而代理鍾林松英辦理抵押權登記的土地
    代書為陳振漢，均非朱俊彬，足認黃鶯韻證稱在五十萬元支票背書領款之朱俊斌
    云云，應係與邱鑑燮勾串之人。
  12.證人邱鑑燮之證述不實，其於八十五年偵緝六三號背書偵查案件八十五年六月二
    十六日訊問期日陳稱：（問你祖父是否叫你把土地過戶給邱聰麟與戊○○）是的
    」等語，邱耀光既有意將所有土地所有權狀交與原告戊○○與邱聰麟辦理移轉登
    記，何以先同意邱鑑燮辦理其本身貸款之抵押權登記，反致其第一順位繼承人即
    原告負擔債務，足認邱鑑燮違反邱耀光意思持土地所有權狀向被告抵押借款謀利
    ，況邱耀光如自始同意為邱鑑燮之借款提供土地設定抵押以為擔保，其應提供業
    經戶政事務所變更後印鑑，惟邱鑑燮交與徐鈴用以申請印鑑證明之印章與戶政事
    務所留存印鑑卡上印文不符，足認邱耀光不具借款之意；又自邱鑑燮之家人數次
    申請邱耀光印鑑證明供設定抵押權乙節觀之，其委任書及申請書上「邱耀光」均
    係渠等偽造，被告對邱耀光之債權及抵押權均不實在；又邱耀光如有意將其財產
    全部移轉邱聰麟一房，原可及早辦理移轉登記，惟其於八十二年間數次進出各大
    醫院之際仍未辦理移轉登記，並於其生命末期仍要求散居各地兒女返回屏東；又
    徐鈴於八十六年度偵續字第三七號偵查案件八十九年三月十七日訊問期日陳稱：
    「其在結婚前一個月與邱耀光同住，婚後不久即遷出長興村到外面住」等語，而
    徐鈴之住址亦有台北市大安區、屏東市○○路與中正路超過房屋等處，其從未扶
    養邱耀光，邱耀光每次住院均係由原告丁○○與壬○○○負責照顧；又證人邱鑑
    燮於八十六年度偵續字第三七號偵查案件八十九年一月二十日訊問期日陳稱：「
    （問設定房屋是黃鶯韻她去辦的）是，他是代書，我以前開設超越房屋仲介與她
    有業務往來」等語，足認邱鑑燮長期與黃鶯韻往來甚稔，但黃鶯韻於本件訴訟九
    十年十月三十一日言詞辯論期日陳稱：「沒有，我與邱鑑燮不熟」等語，顯然矛
    盾，足認黃鶯韻證述不實，況被告癸○○與邱鑑燮如非親非故，其何以前往向屏
    東看守所探視之，足認被告癸○○請求傳訊邱鑑燮後，曾與之勾串為不實證詞；
    又原告之八十五年間告訴狀所附邱耀光手記，經核其字跡與被告所提抵押權設定
    契約書、本票、借據與借據契約書上「邱耀光」字跡不符。
  (四)證據：提出戶籍謄本五件、死亡診斷書影本一件、財團法人長庚紀念醫院高雄分
    院函影本一件、國軍第八一五醫院入院護理記錄影本一件、台灣省立屏東醫院門
    診與急診病歷影本一件、存證信函影本七件、限時掛號函件執據影本六件、掛號
    郵件收件回執影本八件、信封影本一件、委任書與印鑑證明申請書影本各五件、
    、土地登記申請書影本六件、土地登記謄本十三件、土地登記謄本影本十六件、
    土地所有權狀影本十六件、地價謄本二件、告訴狀影本一件、台灣屏東地方法院
    檢察署檢察官起訴書影本一件、台灣高等法院高雄分院八十八年度上字第四一號
    民事判決影本一件、筆錄影本七件、陳述狀影本一件、交易明細影本一件、屏東
    看守所家屬購物單影本一件為證。
二、原告戊○○部分：
    未於最後言詞辯論期日到庭，據其前此所為聲明及陳列如左：
  (一)聲明：與上開其餘原告之聲明相同。
  (二)陳述：
  1.我父親邱耀光瘦瘦的，比我矮一點，沒有戴眼鏡，我父親死亡前因罹患耳疾，每
    天都痛苦呻吟不已，當時已無法自理生活並無法行走，我父親於生病前即八十三
    年前有寫日記的習慣。
  2.我曾對我弟弟戊○○提出刑事告訴，而借款與邱耀光的七、八人於偵訊中均稱錢
    是交給邱鑑燮，我未見過代書黃鶯韻，是邱鑑燮拿邱耀光的文件及身分證去影印
    。邱耀光不可能於極短時間內向素不相識之人借貸大筆款項，本件借款應係邱鑑
    燮與被告共謀。
  3.我曾於八十四年三月間前往邱鑑燮住宅拿回祖先留下土地所有權狀，邱耀光稱尚
    有幾筆仍在他手中，惟邱耀光生前未曾提及借款乙事，邱鑑燮係趁邱耀光病重之
    際偽造印鑑串通被告抵押貸款。
  (三)證據：提出郵局存簿儲金提款單影本五件、郵局存簿儲金轉移帳目申請書影本一
    件為證。
乙、被告方面：
一、被告癸○○部分：
  (一)聲明：求為判決駁回原告之訴。
  (二)陳述：
  1.邱鄭聰敏曾於前揭清償借款事件到庭否認被告癸○○之請求，並為不利邱鑑燮之
    陳述，本件訴訟對其有利，應無不為原告之理，原告徒以邱鄭聰敏與邱鑑畦分別
    為邱鑑燮之母親與弟弟，而主張渠等有事實上不願為原告之情事，顯然與事實不
    符，原告未徵得訴外人邱鄭聰敏、邱鑑燮、邱鑑煥與邱鑑畦之同意提起本件訴訟
    ，本件訴訟具當事人不適格之情形。
  2.邱耀光向被告癸○○借款四百萬元，乃透過代書黃鶯韻與被告癸○○接洽，被告
    癸○○自其父鄭龍琴之屏東市農會活期存款帳戶匯款三百七十萬元進入黃鶯韻之
    高雄區中小企業銀行屏東分行帳戶內，黃鶯韻扣除抵押權設定登記費用及代書費
    用計十萬元後，即簽發面額分別為三百一十萬元及五十萬元支票二張交與邱耀光
    與邱鑑燮，而黃代書並交與被告癸○○一張邱耀光所書立借據。
  3.依長庚醫院高雄分院函文表示：邱耀光在追蹤治療期間意識清楚，可以獨立活動
    等語，且王士仁醫師即曾擔任邱耀光於台灣省立屏東醫院就醫期間的主治醫於台
    灣屏東地法院檢察署偵查中證稱：「他（指邱耀光）當時意識還算清楚。」等語
    ，足認借款之時，邱耀光意識清楚。
  4.台灣高等法院高雄分院於八十八年度上字第四一號被告鄭素珍請求清償借款事件
    審理中，固曾囑託憲兵學校對「印文」進行鑑定，惟該校所採鑑定方式有所疏漏
    ，並未考慮印章蓋用時所沾染油墨的性質與多寡，及蓋印力道之強弱將會導致印
    文之不同，且未要求提出蓋用之印章一併進行比對，其鑑定結果之真實性實屬可
    疑。
  5.鈞院八十七年度訴字第一四八號民事判決認定被告癸○○所提借據及切結書上「
    邱耀光」簽名相符，且借據及切結書已載明借款並設定抵押權擔保事宜，足認邱
    耀光知悉借款並設定抵押權擔保。
(三)證據：提出借據一件、抵押權設定契約書影本一件、國軍高雄總醫院屏東分院函文
  影本一件、財團法人長庚紀念醫院高雄分院函影本一件、本院八十七年度訴字第一
  四八號民事判決影本一件、筆錄影本一件、存摺影本一件、支票交易認證登錄單影
  本二件為證，並請求訊問證人黃鶯韻與邱鑑燮。
二、被告子○○部分：
  (一)聲明：求為判決駁回原告之訴。
  (二)陳述：
  1.邱耀光向被告子○○借款一百五十萬元，乃透過代書甲○○與被告子○○接洽，
    被告子○○將借款以現金一百四十一萬元（預扣利息九萬元）交與吳代書。
  2.吳代書於八十四年二月二十一日在邱耀光位於長治鄉家中將借款即現金一百四十
    萬元交與邱耀光，當時吳代書曾核對邱耀光的身分證，並詢問邱耀光是否欲借款
    ，邱耀光回答「要」，遂將借款現金一百四十萬元交與邱耀光，邱耀光並當場簽
    發面額一百五十萬元本票一張交與吳代書，當時抵押權設定是登記被告子○○之
    妻鍾林松英之名。
  3.邱耀光及邱鑑燮於八十四年三月十八日或十九日在超越房屋將系爭土地所有權狀
    及印鑑交與吳代書，吳代書持之將抵押權所擔保債權金額變更登記為一百二十萬
    元，邱耀光及邱鑑燮復於同年月二十一日在超越房屋將現金三十萬元交與吳代書
    ，邱耀光並當場簽發面額一百一十萬元本票一張交與吳代書，吳代書返還前揭面
    額一百五十萬元本票一張並表示金額不夠，之後邱鑑燮再將邱耀光簽發、面額一
    十三萬元本票一張交與吳代書。
(三)證據：提出本票影本二件、存褶影本一件、他項權利證明書與抵押權設定契約書影
  本各一件為證。
三、被告庚○○部分：
  (一)聲明：求為判決駁回原告之訴。
  (二)陳述：
  1.邱耀光向被告庚○○借款六十萬元，乃透過代書陳和章與被告庚○○接洽，被告
    庚○○並委託陳和章代書代為辦理邱耀光借款乙事。被告庚○○預扣利四萬五千
    元後，將借款以現金交與陳代書，並由陳代書辦理抵押權登記。
  2.邱耀光向被告庚○○借款供其孫子女邱鑑燮使用，長輩冀望子孫事業飛黃騰達乃
    人之常情。
(三)證據：提出本票與他項權利證明書各一件，及借據、借款契約書與抵押權設定契約
  書影本各一件為證，並請求訊問證人陳和章。
四、被告丙○○部分：
  (一)聲明：求為判決駁回原告之訴。
  (二)陳述：
    邱鑑燮持土地所有權狀前來，表示因其祖父生病需要借款，被告丙○○乃自帳戶
    提領七十五萬元後，並再加上五萬元，共借與邱鑑燮八十萬元。
  (三)證據：提出本票三張、他項權利證明書與抵押權設定契約書影本各一件、活期儲
    蓄存款對帳單一件為證。
丙、本院依職權向屏東縣屏東地政事務所調閱系爭八八九地號土地於七十五年至八十
    五年間以邱耀光為義務人的抵押權設定申請相關文件影本，及向屏東縣長治鄉戶
    政事務所調閱邱耀光之印鑑卡與申請變更印鑑相關文件影本，並依職權調閱本院
    九十年度訴字第一六七號刑事卷宗，及台灣屏東地方法院檢察署八十四年度偵字
    第五六八○號、八十四年度偵字第六○九六號、八十五年度偵緝字第六三號、八
    十六年度偵續字第三七號、八十九年度偵字第二二九號偵查卷宗。
    理      由
一、原告戊○○經合法通知，未於言詞辯論期日到場，經核無民事訴訟法第三百八十
    六條各款所列情形，爰被告之聲請，准由其一造辯論而為判決。
二、按因公同共有物被一部分公同共有人為移轉物權之處分，而其他公同共有人對之
    提起物權契約無效之訴時，如已得處分行為人（包含同意處分人）以外之公同共
    有人全體同意，則無論公同共有人中之一人或數人，自均得單獨或共同起訴，要
    不得謂其當事人不適格，最高法院著有三十七年上字第六九三九號判例可資參照
    。又按關於公同共有物之處分及其他權利之行使，除其公同共有關係所由規定之
    法律或契約另有規定外，固應得公同共有人全體之同意，惟公同共有人僅存二人
    ，一人所在不明，事實上無從得其同意，或因公同共有物被一部分公同共有人為
    移轉失權之處分，事實上無從取得其同意，如已得處分行為人（包括處分時或處
    分後同意處分之人）以外之公同共有人全體之同意時，自均得單獨或共同起訴，
    要不能謂其當事人適格有所欠缺（參照最高法院八十二年度台上字第二三五三號
    判決）。亦即公同共有人對第三人就共有物為本於所有權之行為，自消極方面言
    ，係保全公同共有物之行為，自積極方面言，為擴張公同共有物所有權之行為，
    如於部分公同共有人起訴之際，依一般社會情理客觀上無從取得其餘公同共有人
    之同意，則為保護全體公同共有人利益計，仍應准其單獨起訴行使公同共有之權
    利。查原告主張坐落屏東縣長治鄉○○段八六○、八六一、八六五、八六六、八
    六九、八七○、八七三、八七三之一、八七四、八七六、八七七、八七七之一及
    八八九等地號土地，除八八九地號土地所有權應有部分為九分之一外，其餘各筆
    土地應有部分均為五分之一（下稱系爭土地），原屬原告之父邱耀光所有，而邱
    耀光於八十四年六月十四日死亡後，系爭土地乃由原告與原告之兄弟邱聰麟共同
    繼承，嗣邱聰麟於八十七年二月二十三日死亡後，系爭土地乃由原告與訴外人即
    邱聰麟之繼承人邱鄭聰敏、邱鑑燮、邱鑑煥與邱鑑畦公同共有，並已辦妥公同共
    有登記之事實，業經原告提出提出與所述相符土地登記謄本與戶籍謄本為證，堪
    信為真實。復查原告主張與邱耀光同住之邱聰麟一房圖獨享遺產利益，趁邱耀光
    病住重之際，由邱鑑燮推之父母邱聰麟與邱鄭聰敏、其前妻徐鈴（於八十六年二
    月一日離婚）與其弟邱鑑畦等人，分持邱鑑燮所盜刻「邱耀光」印章與偽造「邱
    耀光」委任書，分赴戶政事務所請領「邱耀光」印鑑證明，並與被告勾串，分別
    就系爭土地辦理如聲明所示抵押權登記，原告為此曾向台灣屏東地方法院檢察署
    對戊○○與邱鑑燮提出背信刑事告訴，及對被告癸○○與訴外人邱鑑燮、邱鑑煥
    提出偽造文書等刑事告訴，且原告於提起本件訴訟前，曾以存證信函請系爭土地
    其餘公同共有人即邱鄭聰敏、邱鑑燮、邱鑑煥與邱鑑畦共同提起本件訴訟，而渠
    等置之不理等之事實，業經原告提出與所述相符告訴狀、台灣屏東地方法院檢察
    署檢察官起訴書、存證信函、限時掛號函件執據、掛號郵件收件回執及信封等影
    本為證，並經本院依職權調閱本院九十年度訴字第一六七號刑事卷宗，及台灣屏
    東地方法院檢察署八十四年度偵字第六○九六號、八十四年度偵字第五六八○號
    、八十五年度偵緝字第六三號、八十六年度偵續字第三七號、八十九年度偵字第
    二二九號偵查卷宗閱明屬實，堪信為真實，應認原告於提起本件訴訟之際，依一
    般社會情理客觀上無從取得其餘公同共有人即訴外人邱鄭聰敏、邱鑑燮、邱鑑煥
    與邱鑑畦之同意，則為保護全體公同共有人利益計，即難謂原告對被告就系爭公
    同共有土地為本於所有權之行為而提起本件訴訟有當事人不適格之情形。至被告
    辯稱原告未徵得訴外人邱鄭聰敏、邱鑑燮、邱鑑煥與邱鑑畦之同意提起本件訴訟
    ，本件訴訟具當事人不適格之情形云云，尚非可取。
三、原告主張邱耀光未曾向被告癸○○借款，並未收受其所交付任何借款，乃因與邱
    耀光同住之邱聰麟一房圖獨享遺產利益，趁邱耀光病住重之際，由邱鑑燮推之父
    母邱聰麟與邱鄭聰敏、其前妻徐鈴與其弟邱鑑畦等人，分持邱鑑燮所盜刻「邱耀
    光」印章與偽造「邱耀光」委任書，分赴戶政事務所請領「邱耀光」印鑑證明，
    並與被告癸○○勾串，就系爭土地辦理如聲明所示抵押權登記，被告癸○○與邱
    耀光間不具消費借貸法律關係，且被告癸○○持邱鑑燮提供偽造之印鑑而申請相
    關文件辦理抵押權登記，其抵押權設定行為亦屬無效云云，已為被告癸○○所否
    認，被告癸○○以前詞置辯，並提出與其所辯相符之借據、抵押權設定契約書、
    國軍高雄總醫院屏東分與財團法人長庚紀念醫院高雄分院函、存摺與支票交易認
    證登錄單等件為證，並請求訊問證人黃鶯韻。經查：
（一）原告辛○○○於本九十年十月三十一日言詞辯論期日陳稱：「我父親共有五個
      女兒，二個兒子，其中邱聰麟已經過世，邱耀光生前是跟我二哥也就是邱聰麟
      一家同住」等語。而證人邱鍵燮曾於台灣屏東地方法院檢察署八十五年度偵緝
      字第六三號偵查案件八十五年六月二十六日訊問期日陳稱：「（問邱耀光提供
      長興段五○八地號土地《指現已變更地號為長豐段八八九地號土地》供你貸款
      ，有何人知情）我爺爺當著我伯父、爸爸的面說的。（問你祖父是否叫你把土
      地過給戶給邱聰麟及戊○○）是的。」等語，且邱鑑燮之前妻徐鈴亦於該訊問
      期日陳稱：「（借十三萬元何用）公司周轉。當時公司經營有困難」等語；又
      邱鑑燮於台灣屏東地方法院檢察署八十六年度偵續字第三七號偵查案件的八十
      八年六月十七日訊問期日陳稱：「（問八十四年間何人向子○○及癸○○借款
      ）是我祖父邱耀光向他們借的。（問在何處所借）癸○○之借款是在我以前之
      仲介公司（屏東市○○路）借的。子○○部分是在我家借的。（問八十四年邱
      耀光在何處）一陣子在屏東醫院住院，一陣子在家，我與他同戶籍。（問借款
      何人使用）錢是我祖父借的，交給我使用，我做生意，我當時開仲介公司」等
      語，並於八十九年一月二十日訊問期日證稱：「（問設定抵押權是黃鶯韻去辦
      ）是，他是代書，我以前開設的超越房屋仲介與她有業務往來，我不知她現人
      何處」等語。綜上所述，足認邱耀光生前與邱聰麟一家同住，而邱聰麟之子邱
      鑑燮當時從事房屋仲介，亟需資金供周轉，且邱鑑燮於本件借款之前曾與黃鶯
      韻有業務往來。
（二）依原告所提財團法人長庚紀念醫院高雄分院民國八十八年四月二十八日（88）
      長庚院高字第○九四三號函文影本記載：「病患邱耀光於八十一年三月日日至
      八十三年一月十九日，因血液造血異常，診斷為骨髓纖維化，一直在本院追蹤
      治療，也曾於八十一年三月二十三日至同年三月二十七日住院治療，在追蹤治
      療期間其意識清楚，可以獨立活動，但從八十三年一月十九日最後一次門診以
      後，及即未再來本院診治。」等語；又依被告癸○○所提國軍高雄總醫院屏東
      分院民國八十八年五月五日屏東郵政九○三八四號函文影本記載：「病患（指
      邱耀光）八十四年四月以前共三次於本院內科住院，期間均無不能獨自行走且
      日常生活可自理，且無意識狀態不清現象。」等語；參以邱耀光於八十四年間
      在台灣省立屏東醫院就醫期間的主治醫師王士人於台灣屏東地方法院檢察署八
      十六年度偵續字第三七號偵查案件八十八年六月十七日訊問期日證稱：「（問
      邱耀光住院期間意識是否清楚）他意識還算清楚」等語，且此偵查卷附台灣省
      立屏東醫院八十八年四、五間邱耀光之急診護理記錄亦均記載其意識清楚。綜
      上所述，足認邱耀光於直至八十八年四、五月間，其意識尚屬清楚。
（三）屏東縣長治鄉戶政事務所人員徐玉珠曾於台灣高等法院高雄分院八十八年度上
      字第四一號清償借款事件的勘驗期日證稱：「（問邱耀光曾否申請變更印鑑）
      是的。曾經來申請變更印鑑過。（問變更印鑑手續為何）必須本人攜帶身分證
      及欲變更之印鑑章，然後填寫印鑑變更登記申請書及印鑑條，經承辦人員核對
      身分證上相片與申請者本人相符後，即可變更印鑑。（問邱耀光變更印鑑是否
      你承辦）是的，邱耀光於七十六年七月二十三日前來本所辦理變更印鑑手續，
      當時說其原來之印鑑章遺失，所以才要辦理。經我核對之結果，的確是邱耀光
      本人來申請變更的，於是本所就准予變更。（問申請印鑑證明是否需本人，其
      手續為何）是的，不需要本人來辦理，可以委託他人來辦理，但必須出示本人
      之委託書，委託書上必須蓋有印鑑章，經我們核對委託書上鑑識與印鑑條上之
      印文相符，即發給印鑑證書。（問邱耀光曾經申請過幾次印鑑證明）這部分承
      辦人不一樣，所以我並不清楚，經我查閱印鑑證明申請書，邱耀光變更印鑑後
      ，於七十六年七月二十三日曾經申請發給印鑑證明，八十三年一月十日曾經委
      託邱鑑畦申請一次，八十三年七月四日又曾經委託邱鄭聰敏申請一次，八十四
      年二月十四日曾經委託徐鈴申請一次，八十四年三月一日曾經委託徐鈴申請一
      次，八十四年四月十二日曾經委託徐鈴申請一次，八十四年四月二十六日曾經
      委託邱聰麟申請一次。」等語（見卷附原告所提該勘驗期日筆錄影本）。
（四）證人黃鶯韻於本院九十年十月三十一日言詞辯論期日當庭提出同言詞辯論期日
      當庭提出八十四年三月七日切結書記載：「立切結書人邱耀光茲以本人所有座
      落．．．設定抵押權借款新台幣四百萬元，．．．。立切結書人邱耀光、邱鑑
      燮。」等語，經核前後二處「邱耀光」三字的筆跡特徵、筆劃關連與佈局結構
      均不相同，應非由同一人書寫，其中前一個「邱耀光」字跡，經核尚與邱鑑燮
      於八十六年度偵續字第三七號偵查案件八十八年六月十七日訊問期日所書寫「
      邱耀光」三字的筆跡特徵、筆劃關連及佈局結構大致相同，應認此三字係由邱
      鑑燮書寫，至其後立切結書人欄內「邱耀光」簽名，經核尚與本院依職權調閱
      邱耀光於七十六年七月二十三日印鑑變更登記申請書上簽名的筆跡個性、慣性
      、特徵、筆劃關連與佈局結構大致相同，應認該立切結書人欄內「邱耀光」簽
      名確實為邱耀光本人所為；又證人黃鶯韻於同期日當庭提出八十四年三月七日
      借據記載：「茲向癸○○君辦理抵押權設定借款新台幣四百萬元整，已於民國
      八十四年三月七日全數現金收到無誤。特立此據。借款人邱耀光、邱鑑燮。」
      等語，該借款人欄內「邱耀光」簽名，經核尚與邱耀光於七十六年七月二十三
      日印鑑變更登記申請書上簽名的筆跡個性、慣性、特徵、筆劃關連與佈局結構
      大致相同，應認該借款人欄內「邱耀光」簽名確實為邱耀光本人所為；又證人
      黃鶯韻於同期日當庭提出八十四年三月六日抵押權設定契約書的聲請登記以外
      之約定事項欄內「邱耀光」簽名，經核尚與邱耀光於七十六年七月二十三日印
      鑑變更登記申請書上簽名的筆跡個性、慣性、特徵、筆劃關連與佈局結構大致
      相同，應認該「邱耀光」簽名確實為邱耀光本人所為。
（五）證人黃鶯韻於本院九十年十月三十一日言詞辯論期日當庭提出八十四年三月六
      日抵押權設定契約記載：連帶債務人邱鑑燮，義務人兼債務人邱耀光，約定擔
      保金額四百萬元等語，且其上「邱耀光」印文經核尚與本院依職權調閱邱耀光
      印鑑登記卡上印文的大小、字體與樣式大致相符，應認該契約書上印文確實出
      自邱耀光之印鑑。至原告主張台灣高等法院高雄分院於八十八年度上字第四一
      號清償借款事件審理中，曾囑託憲兵學校對印章進行鑑定，經該校所提出鑑定
      結果表示確屬偽造云云，查憲兵學校檢覆台灣高等法院高雄分院之民國八十八
      年十一月二十四日（八八）執正字第四九五九號鑑定書所附四組印文的大小、
      字體、樣式大致相同，僅印字粗細不甚相符，而該鑑定書記載：「．．．七、
      鑑定情形：(一)資料編號：編號１：76.7.23屏東縣長治鄉戶政事務所印鑑卡上
      「邱耀光」之印文。編號２：84.3.6土地登記申請書上「 (8)」備註欄內「邱
      耀光」之印文。編號３：84.3.6抵押權設定契約書背面上方空白處「邱耀光」
      之印文。編號４：84.3.1屏東縣長治鄉戶政事務所印鑑證明上之「邱耀光」之
      印文。(二)鑑定方法：1.比對顯微鏡檢驗法。2.透明片比對法。(三)結論：編號１
      印文與編號２、３、４號印文間均明顯不能吻合。八、鑑定結果：(一)76.7.23
      屏東縣長治鄉戶政事務所印鑑卡上「邱耀光」之印文與84.3.6土地登記申請書
      上「 (8)」備註欄內「邱耀光」之印文、84.3.6抵押權設定契約書背面上方空
      白處「邱耀光」之印文、84.3.1屏東縣長治鄉戶政事務所印鑑證明上之「邱耀
      光」之印文間均明顯不能吻合。」等語（見八十六年度偵字第二二九號偵查卷
      內該鑑定書），此鑑定僅採比對印文方式，至認戶政事務所出具印鑑證明上「
      邱耀光」印文與該事務所留存印鑑卡上「邱耀光」印文不符乙節，乃用印的印
      泥多寡及力道不同而對印文粗細產生影響所致，尚難僅就文字粗細不同遽認此
      等印文確實非出自同一印章。
（六）證人黃鶯韻曾於八十六年度偵續字第三七號偵查案件八十九年三月十七日訊問
      期日陳稱：「（問認識癸○○、邱鑑燮、徐鈴）癸○○是我們的金主。（問認
      識邱耀光否）不認識，但在最後才見過他人。（問曾做過代書業務）有幫朋友
      做過幾件。（問邱耀光有向癸○○借過錢）他有向癸○○借過錢，設定抵押權
      是我辦理的，我們是第三胎，借錢之前就有第一、二胎，是邱鑑燮提供資料給
      我們，等到我們要辦理時，當時是借四百萬元，金主拿出三百七十萬元，有先
      扣除三十萬元，交錢的地點是在屏東是華正街邱鑑燮所開設公司地點，邱耀光
      在場簽名。（問當時尚有何人在場）徐鈴、邱鑑燮、邱耀光及我，還有前面一
      胎的代書均有在場。（問邱耀光當時是站立或躺著）站著，拿一支拐杖，他人
      高瘦有一百七十多公分」等語，並於同年五月十七日訊問期日陳稱：「（問與
      邱鑑燮認識多久，約在本件案發之前半年左右才認識他。．．．（問本件借款
      時有見過邱耀光本人）借錢在付錢簽約當日見過他本人，他也有簽名。．．．
      （問在高雄中小企銀屏東分行有設帳戶有，資料已提出來，帳號是甲存四五二
      之一，我有簽三百一十萬元及五十萬元支票交與邱鑑燮去處理，當時我有去把
      錢領出來，付與前三胎，三百一十萬元是一次領出，五十萬元也已被領走了。
      」等語。足認其陳稱借款金額及付款日期，與被告癸○○所提存摺記載於八十
      四年三月七日自鄭龍琴屏東市農會帳戶匯出三百七十萬元，及支票交易認證登
      錄單記載自高雄區中小企業銀行於八十四年三月七日領出三百七十萬元及於翌
      日領出五十萬元等情大致相符，而其陳稱於本件借款之前已認識邱鑑燮乙節，
      與邱鑑燮於前揭八十九年一月二十日訊問期日陳稱其於本件借款之前曾與黃鶯
      韻有業務往來乙節相符，又其陳稱借款地點係邱鑑燮所經營房屋仲介公司乙節
      ，與邱鑑燮於前揭八十八年六月十七日訊問期日陳述大致相符，至渠等所稱公
      司地點不同，乃因時日過久記憶模糊所致。
（七）證人黃鶯韻於本院八十七年度訴字第一四八號被告癸○○請求清償借款事件八
      十七年十月二十七日言詞辯論期日陳稱：「．．．原告（指被告癸○○）要求
      辦理第一順位抵押權人，邱鑑燮同意辦理，我們才將辦理抵押權資料送地政機
      關設定抵押權，因當時設定之土地還有地一、二、三順位之抵押權存在，所以
      原告只能辦理第四順位之抵押權人，辦好之後，就在八十四年三月七日當天，
      由我代理原告在邱鑑燮之事務所並由邱鑑燮將前三順位抵押權之代理人（即代
      書）找來，並將邱耀光本人請來，大家一起協商，．．．，當場所有向邱耀光
      說明借貸之金額，借貸的錢是要還給前三順位抵押權人後，再由邱耀光簽名，
      ．．．，邱耀光人瘦瘦的，很老，人比我高，還能說話，我當時唸給他聽時，
      他還說好，當時是由邱鑑燮之妻子騎機車去載他來的，而且我有核對過身分證
      。」等語（見八十九年度偵字第二二九號偵查卷內該言詞辯論期日筆錄影本）
      。足認其陳稱邱耀光外表尚與原告戊○○所述大致相符，且其陳稱付款日期，
      與其於本院九十年十月三十一日言詞辯論期日當庭提出土地登記謄本記載前一
      、二、三順位抵押權清償日期相符。
（八）證人黃鶯韻於本院九十年十月三十一日言詞辯論期日證稱：「（問是否認識邱
      耀光）是邱耀光提供財產給鑑燮去清償第一、二、三順位抵押權，辦好第四順
      位抵押權後要去交錢，我要確認本人；我是在屏東市○○路邱鑑燮的超越房屋
      裡，我先在那裡等，邱鑑燮的太太去載邱耀光來，我有問邱耀光是否同意土地
      借四百萬元，他用客家話說同意，而且還用客家話問邱鑑燮說：『你要還』，
      後來邱耀光在契約書還有借據上簽名，．．．，當時第一、二、三順位的代書
      在那裏，是一個男生，．．．，我們要塗銷的第三順位是鍾林松英，但是因為
      沒有她的戶籍謄本，所以塗銷遲了一天，．．．。當天我有拿到邱耀光的身分
      證，上面有寫他是民國前出生，我核對照片，他有像照片中人。．．．當天我
      一共領了三百一十萬現金給邱鑑燮，因為少了鍾林松英的戶籍謄本，所以隔天
      我再交一張五十萬元支票給邱鑑燮，塗銷之後我就交給扣調代書費及登記規費
      後餘的八萬七千五百元給邱鑑燮，．．．。」等語。足認其證稱邱耀光講客家
      話乙節，原告並不爭執，且其證稱邱耀光是民國前出生乙節，與原告所提戶籍
      謄本記載相符。從而，綜觀證人黃鶯韻歷次陳述關於借款金額、借款地點與抵
      押權設定情節大致相同，並與被告癸○○所提存摺及支票交易認證登錄單相符
      ，參以與前一、二、三順位抵押權登記清償日期相符，其證詞尚堪信為真實。
（九）綜上所述，足認邱耀光確實曾向被告癸○○借款並同意提供系爭土地為被告癸
      ○○設定如聲明所示抵押權，至原告主張前詞，尚難信為真實。
四、原告主張邱耀光未曾向被告子○○借款，並未收受其所交付任何借款，乃因與邱
    耀光同住之邱聰麟一房圖獨享遺產利益，趁邱耀光病住重之際，由邱鑑燮推之父
    母邱聰麟與邱鄭聰敏、其前妻徐鈴與其弟邱鑑畦等人，分持邱鑑燮所盜刻「邱耀
    光」印章與偽造「邱耀光」委任書，分赴戶政事務所請領「邱耀光」印鑑證明，
    並與被告子○○勾串，就系爭土地辦理如聲明所示抵押權登記，被告子○○與邱
    耀光間不具消費借貸法律關係，且被告子○○持邱鑑燮提供偽造之印鑑而申請相
    關文件辦理抵押權登記，其抵押權設定行為亦屬無效云云，已為被告子○○所否
    認，被告子○○以前詞置辯，並提出與其所辯相符之本票、存褶、他項權利證明
    書與抵押權設定契約書等件為證。經查：
（一）被告子○○所提出面額分別為一百一十萬元與一十三萬元，發票日均為八十四
      年三月十三日，發票人均為邱耀光的本票二張，其上「邱耀光」簽名，經核尚
      與邱耀光於七十六年七月二十三日印鑑變更登記申請書上簽名的筆跡個性、慣
      性、特徵、筆劃關連與佈局結構大致相同，應認該「邱耀光」簽名確實為邱耀
      光本人所為。又經本院依職權調閱系爭八八九地號土地的抵押權設定申請相關
      文件顯示，其中被告子○○之妻鍾林松英於八十四年二月十七日之抵押權設定
      契約書記載：義務人兼債務人邱耀光，約定擔保金額一百五十萬元，權利存續
      期限自八十四年二月十七日起至同年五月十六止等語，而被告子○○於同年三
      月十日抵押權設定契約書記載：義務人兼債務人邱耀光，約定擔保金額一百四
      十四萬元，權利存續期限自八十四年三月十日起至同年六月九日止等語，且此
      二份抵押權設定契約書上「邱耀光」印文，經核尚與本院依職權調閱邱耀光印
      鑑登記卡上印文的大小、字體與樣式大致相符，應認該契約書上印文確實出自
      邱耀光之印鑑。又依證人黃鶯韻於本院九十年十月三十一日言詞辯論期日當庭
      提出土地登記謄本記載：鍾林松英之第三順位抵押權於八十四年三月七日清償
      ，並於同年月十三日登記塗銷，而被告癸○○之第四順位抵押權於同年三月七
      日登記設定，被告子○○之第五順位抵押權於同年三月十一日登記設定等語。
（二）證人邱鑑燮於本院九十年十一月二十一日言詞辯論期日結證稱：「．．．是我
      爺爺在我家向被告子○○借了一百多萬元，有拿到錢，一共拿到一百二十萬元
      ，錢是一個姓吳的代書拿給我的，目前沒有還。（提示卷附本票，是何人所簽
      ）名字是我爺爺本人簽的，住址及金額是我寫的。．．．本票我是交給吳小姐
      ，是在我家我爺爺簽完名後就交給吳小姐了。那時後是吳小姐拿錢去我家給我
      ，所以我就把本票給她。（提示卷附抵押權設定文件，相關文件如何取得）吳
      小姐在我家把錢交給我之後，我就交給她所有權狀、印鑑證明還有印鑑章，這
      些東西是我爺爺交給的，．．．」等語。而被告子○○之訴訟代理人甲○○於
      本院九十年十月三十一日言詞辯論期日陳稱：「我一共見過邱耀光二次，一次
      是在他家交一百五十萬元給他時候，第二次是在超越房屋，是邱鑑燮還我三十
      萬元，當時邱耀光有在場。我會知道他就是邱耀光本人，是因為交錢給他當時
      我要求要看身分證，我核對無誤，只是身分證照片年輕一些，我才將錢交給他
      。當時還有邱鑑燮在場。當時我有問他是否有要借錢，邱耀光說要。我也有告
      訴邱耀光他說要設定抵押，邱耀光說他知道。邱耀光一共向被告子○○借款一
      百五十萬元，設定抵押是先設定一百五十萬元給鍾林松英的名字，後來還了三
      十萬元，所以後來塗銷了一百五十萬元的抵押權，又重新設定以被告子○○為
      抵押權人，設定一百二十萬元。．．．我二次見到他時，他都是說客家話。我
      見他第一次他說話比較有力，臉色比較好，但是第二次就好像生病，比較沒有
      力氣」等語。足認其陳稱交款地點與邱鑑燮前揭證稱交款地點相符，且其陳稱
      先塗銷鍾林松英之第三順位抵押權，另為被告子○○設定第五順位抵押權乙節
      ，與證人黃鶯韻前揭陳稱被告癸○○要求塗銷前順位抵押權乙節大致相符，參
      以其陳稱邱耀光講客家話，及之後邱耀光的氣色較差等情，尚與事實相符。
（三）甲○○於本院九十年八月一日言詞辯論期日陳稱：「當時是有一位已經過世二
      年的邱老先生來找我，第一次是八十四年二月十幾號時說有土地要借錢，說是
      邱耀光要借錢，我有去看地，我說好，土地所有權狀及印鑑證明是邱鑑燮拿給
      我的，後來我設定好後，在八十四年二月二十一日大約晚上六點多，我就拿現
      金一百四十一萬元去邱耀光的長治鄉老家，因為邱鑑燮說老人家不想出門，所
      以我才去他的老家，他老家就在大馬路旁邊，是二間店面二層樓房，而邱耀光
      家門關著，我是由邱鑑燮帶去的，我是從邱聰麟中進去的，我大門進去之後向
      右轉，就有一個小門，那就是邱耀光住的地方，而我是將現金交給邱耀光，而
      邱耀光也當場在他房間的桌子上簽了一張一百五十萬元的本票給我。我是用紙
      袋裝現金去的，當時邱耀光先簽本票後，我才將現金給他。八十四年三月二十
      一日邱耀光跟邱鑑燮一起在邱鑑燮的超越房屋拿現金三十萬元給我，我就將一
      百五十萬元本票還給他。然後就變更將抵押權設定為一百二十萬元，而在八十
      四年三月十八日或十九日左右在邱鑑燮的超越房屋跟邱耀光一起拿所有權狀及
      印鑑給我的。大概是在八十四年三月二十一日左右，我設定完之後，我又去超
      約房屋找他，我看到邱耀光有在旁邊的椅子上坐，是他簽這張面額一百一十萬
      元的本票給我，他交給我之後，我說這樣還不夠，而十三萬元的本票，是後來
      邱鑑燮拿來給我的。」等語。足認其陳稱邱耀光與邱聰麟同住乙節與事實相符
      ，且其陳稱交款時間尚與前揭土地登記謄本記載鍾林松英之第三順位抵押權登
      記日期大致相符，至其陳稱還款日期雖與本票記載的發票日相差數日，及其陳
      稱重新設定抵押權日期雖與土地登記簿記載第五順位抵押權登記日期相差數日
      ，惟此乃因時日過久而記憶模糊所致。從而，綜觀甲○○之上開陳述，其關於
      借款、交款與抵押權設定情節均得為合理交待，且其中細節經核尚與證人黃鶯
      韻、邱鑑燮之證詞大致相符，並與土地登記謄本記載鍾林松英之第三順位抵押
      權登記日期與清償日期相符，其上開陳述，尚堪信為真實。
（四）綜上所述，足認邱耀光確實曾向被告子○○借款並同意提供系爭土地為被告子
      ○○設定如聲明所示抵押權，至原告主張前詞，尚難信為真實。
五、原告主張邱耀光未曾向被告庚○○借款，並未收受其所交付任何借款，乃因與邱
    耀光同住之邱聰麟一房圖獨享遺產利益，趁邱耀光病住重之際，由邱鑑燮推之父
    母邱聰麟與邱鄭聰敏、其前妻徐鈴與其弟邱鑑畦等人，分持邱鑑燮所盜刻「邱耀
    光」印章與偽造「邱耀光」委任書，分赴戶政事務所請領「邱耀光」印鑑證明，
    並與被告庚○○勾串，就系爭土地辦理如聲明所示抵押權登記，被告庚○○與邱
    耀光間不具消費借貸法律關係，且被告庚○○持邱鑑燮提供偽造之印鑑而申請相
    關文件辦理抵押權登記，其抵押權設定行為亦屬無效云云，已為被告庚○○所否
    認，被告庚○○以前詞置辯，並提出與其所辯相符之借據、借款契約書、本票、
    抵押權設定契約書與他項權利證明書等件為證，並請求訊問證人陳和章。經查：
（一）被告庚○○所提出面額六十萬元，發票八十四年四月八日，發票人邱耀光的本
      票一張，其上「邱耀光」印文，經核尚與本院依職權調閱邱耀光印鑑登記卡上
      印文的大小、字體與樣式大致相符，應認該印文確實出自邱耀光之印鑑，至其
      上「邱耀光」簽名，經核尚與邱鑑燮於八十六年度偵續字第三七號偵查案件八
      十八年六月十七日訊問期日所書寫「邱耀光」三字的筆跡特徵、筆劃關連及佈
      局結構大致相同，應認該簽名係由邱鑑燮書寫；又被告庚○○所提出借據記載
      ：「一、．．．借款金額新台幣六十萬元。二、該款項當日親收足訖無訛。．
      ．．。」等語，且該借據借款人姓名欄具「邱耀光」印文與簽名，該「邱耀光
      」印文，經核尚與本院依職權調閱邱耀光印鑑登記卡上印文的大小、字體與樣
      式大致相符，應認該印文確實出自邱耀光之印鑑，至該「邱耀光」簽名，經核
      尚與邱鑑燮於八十六年度偵續字第三七號偵查案件八十八年六月十七日訊問期
      日所書寫「邱耀光」三字的筆跡特徵、筆劃關連及佈局結構大致相同，應認該
      簽名係由邱鑑燮書寫；又被告庚○○所提出抵押權設定契約書記載：債務人邱
      鑑燮，義務人兼債務人邱耀光，約定擔保金額六十萬元，權利存續期限自八十
      四年四月十日起至同年五月十止等語，且其上「邱耀光」印文，經核尚與本院
      依職權調閱邱耀光印鑑登記卡上印文的字體、樣式及大小大致相符，應認該契
      約書上印文確實出自邱耀光之印鑑。
（二）證人陳和章之妻吳明桂於八十四年度偵字第五六八○號偵查案件八十四年九月
      十八日訊問期日陳稱：「邱鑑燮帶我先生到邱耀光家，先得到邱耀光的同意抵
      押權後，我才找庚○○。（問事後有無再找邱耀光）我要付款給邱鑑燮時，邱
      耀光當時在屏東醫院，我們過去找他，他正好在注點滴，他說錢交給邱鑑燮就
      可以，本票就由邱鑑燮代簽，他將印鑑章交給我蓋，他並說要邱鑑燮按時繳付
      利息。」等語。足認其陳稱邱耀光借款當時在屏東醫院乙節，與八十六年度偵
      續字第三七號偵查卷附台灣省立屏東醫院八十八年四、五間邱耀光之急診護理
      記錄大致相符，而其陳稱本票由邱鑑燮代簽，且邱耀光將印鑑章交給其代蓋乙
      節，尚與上開被告庚○○所提本票上「邱耀光」印文與簽名相符，從而，吳明
      桂之前揭陳述，尚堪信為真實。
（三）證人陳和章於本院九十年八月二十二日言詞辯論期日證稱：「（提示卷附借據
      及本票影本，是否由你交給被告庚○○）是的。當時是邱鑑燮經人介紹找到我
      ，說要借錢，但是我說要借錢可以，但是要有擔保品。後來邱鑑燮拿他爺爺邱
      耀光的所有權狀給我，我拿到相關證件之後，（包括身分證正本、印鑑證明、
      委任授權書），然後邱鑑燮就帶我去屏東醫院，我本來是要問他是否同意設定
      抵押權，但是因為邱耀光說客家話我聽不懂，但是邱鑑燮有拿所有權狀給邱耀
      光看，邱耀光當時有點頭。我也有拿邱耀光的身分證當場比對是否邱耀光本人
      。後來我設定好之後，將前錢交給邱鑑燮，邱鑑燮才將本票及借據交給。後來
      又因為他們沒有還錢，我有去他家中，我還有看到戊○○，我問邱燮那是何人
      ，他說那是他伯父。」等語，並當庭提出系爭土地所有權狀。足認其證稱邱耀
      光說客家話乙節與事實相符，且其證稱邱耀光借款當時在屏東醫院乙節，尚與
      前揭台灣省立屏東醫院八十八年四、五間邱耀光之急診護理記錄大致相符，參
      以其當庭提出系爭土地所有權狀，並原告並不爭執，從而，其證詞尚堪信為真
      實。
（四）綜上所述，足認邱耀光確實曾向被告庚○○借款並同意提供系爭土地為被告庚
      ○○設定如聲明所示抵押權，至原告主張前詞，尚難信為真實。
六、原告主張邱耀光未曾向被告丙○○借款，並未收受其所交付任何借款，乃因與邱
    耀光同住之邱聰麟一房圖獨享遺產利益，趁邱耀光病住重之際，由邱鑑燮推之父
    母邱聰麟與邱鄭聰敏、其前妻徐鈴與其弟邱鑑畦等人，分持邱鑑燮所盜刻「邱耀
    光」印章與偽造「邱耀光」委任書，分赴戶政事務所請領「邱耀光」印鑑證明，
    並與被告丙○○勾串，就系爭土地辦理如聲明所示抵押權登記，被告丙○○與邱
    耀光間不具消費借貸法律關係，且被告丙○○持邱鑑燮提供偽造之印鑑而申請相
    關文件辦理抵押權登記，其抵押權設定行為亦屬無效云云，已為被告丙○○所否
    認，被告丙○○以前詞置辯，並提出與其所辯相符之活期儲蓄存款對帳單、本票
    、他項權利證明書與抵押權設定契約書等件為證。經查：
（一）被告丙○○提出面額分別為五十萬元、一十萬元與一萬五千元，發票日除面額
      五十萬元者為八十四年八月一日，其餘為均為同年二月二十三日，發票人均為
      邱鑑燮的本票三張；又被告丙○○提出活期儲蓄存款對帳單記載自其保證責任
      屏東縣屏東市第二信用合作社帳戶，分別於八十四年三月九日提領現金四十萬
      元，及於翌同年月二十一日提領現金三十五萬元；又被告丙○○提出抵押權設
      定契約書記載：債務人邱鑑燮，義務人兼債務人邱耀光，約定擔保金額八十萬
      元，權利存續期限自八十四年四月十二日起至同年五月十二止等語，且其上「
      邱耀光」印文，經核尚與本院依職權調閱邱耀光印鑑登記卡上印文的大小、字
      體與樣式大致相符，應認該契約書上印文確實出自邱耀光之印鑑。
（二）證人邱鑑燮於本院九十年十一月二十一日言詞辯論期日結證稱：被告丙○○是
      住在伊公司對面的老先生，經劉先生介紹而向被告丙○○借款八十萬元，有拿
      到借款等語；並結證稱：「（提示卷附本票影本，是否你親自簽名）是我簽的
      。錢還沒有還。他是設定在我爺爺另外一筆土地，我爺爺有有同意讓他設定。
      我是將設定文件交給住在廣東路的一位劉先生。被告丙○○拿給我八十萬元之
      後，我將本票交給他，本來沒有要設定抵押，但是他要求土地設定抵押，我有
      告訴我爺爺，我爺爺同意讓我拿土地去設定抵押，因為我從事房地產生意，而
      他年紀大了，所以他同意讓我拿土地去設定抵押。」等語。
（三）從而，足認邱鑑燮確實曾向被告丙○○借款，而邱耀光確實同意提供系爭土地
      為被告丙○○設定如聲明所示抵押權以為擔保，至原告主張前詞，尚難信為真
      實。
七、綜上所述，足認邱耀光確實曾向被告癸○○、子○○及庚○○借款並同意提供系
    爭土地為渠等設定如聲明所示抵押權，且邱鑑燮確實曾向被告丙○○借款，而邱
    耀光確實同意提供系爭土地為被告丙○○設定如聲明所示抵押權以為擔保，至原
    告主張被告癸○○、子○○及庚○○與邱耀光間並未成立消費借貸法律關係，且
    被告以不實資料辦理抵押權登記，其抵押權設定物權行為無效云云，尚非可採，
    從而，原告主張爰依民法第一百七十九條規定，或同法第七百六十七條、第八百
    二十一條與第八百二十八條之排除侵害規定，或同法第一百八十四條第一項規定
    請求被告塗銷系爭土地抵押權登記云云，於法尚有未合，不應准許。
據上論結，本件原告之訴為無理由，並依民事訴訟法第三百八十五條第一項前段、第
八十五條第二項，判決如主文。
中      華      民      國     九 十 一    年     一      月     九     日
                              台灣 屏東地方法院民事第一庭
~B法      官  賴秀雯
右為正本係照原本作成。
如對本判決上訴，須於判決送達後二十日內向本院提出上訴狀。
~B法院書記官  滕一珍
中      華      民      國     九 十 一     年     一     月     九      日
